【裁判字號】    92,台上,860
【裁判日期】    920425
【裁判案由】    給付報酬
【裁判全文】
最高法院民事判決                                九十二年度台上字第八六０號
    上  訴  人  甲○○
    被 上訴 人  高雄市政府
    法定代理人  謝長廷
    訴訟代理人  陳平如律師
右當事人間請求給付報酬事件，上訴人對於中華民國九十年八月二十一日台灣高等法
院高雄分院第二審更審判決（八十九年度上更(一)字第四號），提起上訴，本院判決如
左：
    主  文
上訴駁回。
第三審訴訟費用由上訴人負擔。
    理  由
本件上訴人主張：伊受被上訴人委託，依法院標售方式辦理高雄市七賢大樓七十三戶
房屋標售事宜，依約定公開標售以三次為限，未出售部分由訴外人富信營造有限公司
（下稱富信公司）以第三次標售底價承受。伊乃分別於民國八十一年十二月八日、二
十三日及八十二年一月六日辦理公開標售，結果標售五戶，餘六十八戶房屋由富信公
司依第三次標售底價承受，並以房屋價金折抵被上訴人應給付富信公司之房屋工程款
。該次底價包括各房屋原價金、追加工程費、被上訴人代墊之管理費、房屋稅、保存
登記費、標售手續費用，以及違法出售停車位二十戶之分攤費。兩造協議以底價中之
標售手續費用作為伊之報酬，而標售手續費用係以富信公司承受之六十八戶房屋原價
金及追加工程款總數新台幣（下同）五千一百九十三萬七千四百二十一元之百分之五
計算，合計二百五十九萬六千八百七十一元。經扣除伊應給付被上訴人因標售五戶房
屋賸餘款二十四萬七千三百二十一元，及標購戶已繳訴外人磊磊工程顧問股份有限公
司（下稱磊磊公司）款五十一萬七千二百五十元後，被上訴人尚積欠伊一百八十三萬
二千三百元之報酬未付，爰本於承攬法律關係為請求等情，求為命被上訴人給付一百
八十三萬二千三百元及加付法定遲延利息之判決。
被上訴人則以：伊固將七賢大樓七十三戶標售事宜委由上訴人辦理，惟兩造間並無給
付報酬之約定；標售底價採外加法，所含括之標售手續費用，係上訴人辦理公開標售
時自行列入，由承購人負擔之費用；上訴人如能收取標售費用，亦應向得標者或承受
者收取；又上訴人並未完成房屋公開標售事宜，亦不得請求給付報酬等語，資為抗辯
。
原審審理結果以：高雄市鹽埕區七賢大樓係於六十四年依據被上訴人訂定之七賢大樓
獎勵投資辦法，由被上訴人提供土地，由以捐獻被上訴人二、三、四樓和最高建設捐
之磊磊公司獲取投資權投資建設，被上訴人並未編列任何預算興建大樓一節，有被上
訴人建設局市場管理處八十一年十一月二十三日八一高市市場(二)字第四八五八號函可
稽，嗣磊磊公司未完成興建工程，被上訴人乃於七十四年十二月間，依原承購戶大多
數意願及高雄市議會第一屆第六次大會決議，同意委由富信公司承攬未完成之工程，
而與富信公司訂立七賢（星）大樓復建工程合約，該合約第一條約定「復建地點及標
的：原由磊磊工程顧問股份有限公司所建僅完成地下二層、地上十六層結構體之本大
樓」；第二條約定「復建範圍及標準：乙方（富信公司）應依照原核定之設計圖說及
建材標準，復建完成本大樓之建築及設備，不得降低標準。又磊磊公司曾於合約向甲
方（被上訴人）及其他原承購戶承諾建築及設備之條件，乙方亦均應遵照履行，但甲
方認為有必要變更時乙方不得拒絕」；第四條約定「乙方願意無條件為甲方完成本大
樓二、三、四層之全部工程，其所需工程款及復建費用不得向甲方請求，但變更設計
所增加或減少工程款依實做結算」，有該合約書可憑，而富信公司亦未依約完成復建
工程。被上訴人與富信公司又於八十一年三月十日協商再復建工程，並於八十一年六
月二十日簽訂七賢大樓再復建工程契約，其中第一、二、三條之約定不變，第五條第
一項則約定「地上二、三、四樓及各項公共設施，由甲方委託甲○○律師（上訴人）
聘請建築師辦理（第一款）。其餘各樓層，由該大樓各承購戶自行負責（第二款）」
，亦有被上訴人簽辦單、被上訴人建設局公文會辦單八十一年三月十日工程協商會議
紀錄及再復建契約可憑，被上訴人於與富信公司訂再復建契約後，於八十一年七月一
日公告再受理登記，補繳價款，取得產權，至八十一年七月三十日截止，計有再參加
復建一百六十五戶外，放棄權利戶五十一戶，已參加復建（七十五年間）逾期申請產
權移轉登記二十三戶暨未售戶二十四戶均在標售之列，而應予標售者為放棄權利戶五
十一戶及未售戶二十四戶合計七十五戶，扣除地下一樓十六號、四十一號等兩戶移作
機房、水錶房不予標售，需辦理標售者為七十三戶，依據八十一年六月二十六日簽訂
之再復建工程契約規定，放棄權利戶及未售戶由市政府標售，如依據八十一年三月十
日召開之七賢大樓再復建工程協商會議紀錄結論(三)其放棄權利戶併同未售戶，經簽請
市長於八十一年四月二十七日批示，由被上訴人委託上訴人依照法院標售方式辦理公
開標售，有被上訴人建設局開會通知單及所附議程及相關資料及研商七賢大樓屬市府
部分之未售戶放棄權利戶標售暨結清總工程款等相關事宜會議紀錄可證，其中二戶為
機房，故未在標售範圍，亦經證人簡光良結證屬實，綜上所述，本件上訴人代被上訴
人辦理標售之房屋為放棄權利戶及未售戶計七十三戶，此亦為被上訴人所不爭執，堪
信為真實。且由上開再復建契約第五條第一項之約定，一百六十五戶之再復建戶之再
復建事宜，與被上訴人無關，上訴人稱其已自該一百六十五戶再復建戶取得百分之二
之律師審核簽証費云云，核與本件無關。七賢大樓之復建，依被上訴人建設局於八十
一年十月三十日召開「研商七賢大樓屬市府部分之未售戶放棄權利戶標售暨結清總工
程款等相關事宜會議」時，業務單位報告自八十一年六月三十日開工，屬被上訴人產
權部分之二、三、四樓已完工，於八十一年十月十七日由富信公司函報竣工，並於八
十一年十月二十四日由戴台津建築師事務所完成初驗，於八十一年十月二十九日邀集
相關單位辦理會勘，對整棟大樓做總檢測，以確保住戶有一安全之生活環境，有關缺
失及改進將函請相關單位擇期會商解決，預計於八十一年十一月五日複驗，有該會議
紀錄在卷可憑，且被上訴人之相關單位已於八十一年十一月六日完工驗收，有研商七
賢大樓再復建工程善後事宜會議可憑，故七賢大樓再復建工程業已完工，應可認定。
而七賢大樓之再復建工程雖已完工，但與上訴人是否完成被上訴人所委託辦理之業務
是否完成並非一致，上訴人是否完成其受託業務，仍應以兩造之契約認定。次查被上
訴人與富信公司簽訂再復建合約時，再復建合約第五條雖已約定由上訴人聘請建築師
辦理地上二、三、四樓及各項公共設施，但兩造間並未以書面約定上訴人之工作範圍
，上訴人之工作範圍，應以兩造於執行再復建工程期間之有關資料為認定之依據。經
查：上訴人已完成七賢大樓１｜、１｜、５｜Ａ、５｜Ｅ５及９｜Ｆ１等五戶
之標售工作，且在八十一年十二月八日第一次公開標售時，即已售出，有被上訴人職
員簡光良製作之有關五戶標售款項明細附卷可稽。該五戶第一次標售公告價格，依序
為三百八十五萬六千八百三十一元（得標金額為三百八十五萬九千八百三十一元）、
三百七十萬二千六百六十元（得標金額為三百七十萬四千六百六十元）、六十四萬七
千九百八十六元（得標金額為六十四萬八千六百元）、一百二十九萬四千零七十四元
（得標金額為一百二十九萬四千一百元）及三十四萬一千零九十元（得標金額為三十
四萬七千六百元），有拍賣公告及上訴人製作之標售五戶之詳細帳目可證。上開公告
價格之計算方式，以１｜為例，依上訴人之計算方式為：原價款二百五十萬元，加
百分之十六點五三成為二百九十一萬三千二百五十元，加上百分之五之標售費用金額
十四萬五千六百六十三元，二者合計總數三百零五萬八千九百十三元之兩成為六十一
萬一千七百八十三元，再上開金額總數三百六十七萬零六百九十六元加上管理費、房
屋稅（均為零）、保存登記費二千六百元及百分之五加值營業稅十八萬三千五百三十
五元，即為標售底價三百八十五萬六千八百三十一元。而依簡光良製作之五戶標售款
項明細記載，１｜原價款二百五十萬元，加百分之十六點五三後為二百九十一萬三
千二百五十元，再加上第一次標售加兩成之標售基本額應為三百四十九萬五千九百元
，但該明細因未加上百分之五標售費用十四萬五千六百六十三元加二成之金額，但仍
記載為三百六十七萬零六百九十六元，再加百分之五加值稅十八萬三千五百三十五元
、保存登記費二千六百元（房屋稅及管理費均為零），合計為三百八十五萬六千八百
三十一元。由上開上訴人及簡光良所製作之五戶標售款項明細內容相互比較觀之，應
以上訴人之記載為正確，即七十三戶之公開標售底價，包括百分之五之標售費用。另
查八十一年十月三十日「研商七賢大樓屬市府部分之未售戶放棄權利戶標售暨結清總
工程款等相關事宜會議」會議紀錄參討論提案二「屬市府部分之未售戶，放棄權利戶
，如何辦理標售，訂定每戶底價，及富信營造有限公司承受之底價如何確定，請討論
」之說明(二)各房屋標售底價需計入者有：1.各房屋之原價款（包括原承購戶已繳磊磊
公司款加上應給付富信公司工程款）加上追加工程費百分之十六點五二四六。2.市政
府歷年來代墊之管理費、房屋稅。3.富信營造有限公司代墊之保存登記費。4.標售費
用營業加值稅百分之五；及其決議：(一)本案須辦理標售者七十三戶（扣除地下一樓十
六、四十一號等兩戶移供做電機房，水錶房不予標售）。(二)標售採外加算法，以三次
為限，每次標售底價之算法如次：第一次：各房屋原價款加追加工程費百分之十六點
五三後，加兩成，再加歷年市府代墊之管理費、房屋稅，保存登記費，標售之手續費
用，違法出售停車位二十戶應付工程款計四百零七萬七千三百八十四元之分攤費。第
二次：各房屋原價款加追加工程費百分之十六點五三後，加一成，再加歷年市府代墊
之管理費、房屋稅，保存登記費，標售之手續費用，違法出售停車位二十戶應付工程
款計四百零七萬七千三百八十四元之分攤費。第三次：各房屋原價款加追加工程費百
分之十六點五三後，再加歷年市府代墊之管理費、房屋稅，保存登記費，標售之手續
費用，違法出售停車位二十戶應付工程款計四百零七萬七千三百八十四元之分攤費。
經三次仍無法完成標售戶，概由富信營造有限公司依第三次標售底價承售。(三)十二樓
Ｃ６、Ｃ７、Ｃ９等三戶，係玻璃屋頂戶，囿於格局過小，故如無法順利完成標售者
，則依第三次標售底價打對折後，由富信公司承受。其因對折致與富信公司原代墊工
程款之差額，則由標售得款總額優先扣除標售手續費，市府代墊之管理費、房屋稅，
保存登記費後，有餘額時再行支付，如不足時，其數由富信公司自行吸收」，有該會
議紀錄可憑，上開會議上訴人亦有參加，依上開會議紀錄觀之，公開標售之底價應包
括違法出售停車位二十戶應付工程款計四百零七萬七千三百八十四元之分攤費。另八
十二年十一月二十三日由上訴人建設局長主持召開之「研商解決富信公司承受七賢大
樓六十八戶房屋產權移轉事宜會議」紀錄貳、業務單位報告二、公開標售戶底價之訂
定：依據八十一年十月三十日研商七賢大樓屬市府部分未售戶、放棄權利戶標售暨結
清總工程款等相關事宜會議提案二之決議，標售採外加算法，以三次為限，每次標售
底價之算法為：各房屋原價款加追加工程費百分之十六點五三後（第一次加兩成，第
二次加一成，第三次不加），再加歷年市府代墊之管理費、房屋稅，保存登記費，標
售之手續費用，違法出售停車位二十戶應付工程款計四百零七萬七千三百八十四元之
分攤費。綜上，本件兩造約定之上訴人工作之範圍，包括標售七十三戶房屋，收取公
開標售房屋之價款，而該價款包括(1)、各房屋之原價款（包括原承購戶已繳磊磊公司
款加上應給付富信公司工程款），追加工程費百分之十六點五三。(2)、各房屋原價款
及追加工程費二成（第一次）、一成（第二次），第三次不加。(3)、被上訴人代墊之
房屋稅、管理費。(4)、富信公司代墊之保存登記費。(5)、違法出售停車位二十戶應付
工程款計四百零七萬七千三百八十四元之分攤費。(6)、百分之五加值營業稅。亦即兩
造有上訴人得取得百分之五律師審核費用之約定，亦足認定，故上訴人主張其代被上
訴人標售房屋之基本額，已包括百分之五之標售費用，應值採信。惟上訴人抗辯其工
作不包括於收取違法出售停車位二十戶應付工程款計四百零七萬七千三百八十四元之
分攤費，尚非可採。再查上訴人提出之「標售五戶之詳細帳目」記載，上訴人百分之
五之標售費用，係記載於標售底價內，且係於原價款加百分之十六點五三後，即須加
上百分之五之標售費用，再以此金額加二成（第一次標售）、一成（第二次標售）或
不加成（第三次標售），又由上訴人之公開標售公告之記載亦可為相同之證明。且上
訴人所書立之「七賢大樓標售須知」亦記載「一標售標的係放棄權利戶之原承購權，
並以現狀標售。二標售費用由得標人（或承受人）負擔，市府不負一文錢，市府代墊
之房屋稅、管理費、保存登記費，應由得標人負責歸還。三標售底價以磊磊公司原售
價加百分之十六點五三再加百分之五標售費用為基本額，而以此基本額增加幾成作為
第一次標售底價。要加幾成由市府與富信公司商議決定。第一次標售而未成交時，須
減價作第二次標售，而未成交時，就交由富信公司承受，承受之價格應如何決定，是
否以第二次底價或再降些以第三次底價為準」等語。又上訴人所提出之其「與富信公
司結算工程款帳目」內亦記載「(四)富信公司承受六十八戶之總價款除四千三百九十三
萬六千二百七十九元工程款外，當包括已繳磊磊公司款五十一萬七千二百五十元及標
售費用二百十九萬六千八百十元」等語，亦有該帳目可證，依上述證據所示，上訴人
代被上訴人標售七十三戶房屋之百分之五標售費用，係由五戶得標戶及富信公司負擔
，況上訴人已自行自五戶得標戶所繳之價款中，扣除百分之五之標售費用，上訴人主
張本件六十八戶百分之五之標售費用，應由被上訴人負擔，即非可採。按稱承攬者，
係當事人約定，一方為他方完成一定之工作，他方俟工作完成，給付報酬之契約，民
法第四百九十條定有明文。故所謂承攬，除須完成一定工作外，尚須有給付報酬之約
定，如僅完成一定工作，而未約定給付報酬者，非屬承攬。兩造約定上訴人得取得百
分之五之標售費用，但兩造係約定由得標戶或承受戶富信公司支付，依上開法條，兩
造間之上開約定，與承攬契約之要件不符。末查上訴人已完成七賢大樓１｜、１｜
、５｜Ａ、５｜Ｅ５及９｜Ｆ１等五戶，上開五戶均在第一次公開標售時，即已
售出，然依上訴人所提出之房屋標售款項明細之內容觀之，上訴人代被上訴人標售之
基本額已包括百分之五之標售費用，但上訴人於製作標售底價時，並未將磊磊公司違
法出售停車位二十戶應付工程款計四百零七萬七千三百八十四元之分攤額計算於標售
底價內。另八十四年四月二十七日兩造及富信公司討論(一)富信公司承受七賢大樓六十
八戶房屋及(二)七賢大樓地下一樓原規劃停車位違法出售二十戶時，獲得結論為：(一)七
賢大樓未售戶暨放棄權利戶計六十八戶，八十二年十一月二十三日『研商解決富信公
司承受七賢大樓六十八戶房屋產權移轉事宜會議』決議一之(四)富信公司同意提供六十
八戶房屋中五樓以上之房屋五戶供市府擔保，以作為保證替市府解決七賢大樓地下違
規出售車位二十戶之用，今該問題尚未解決，此五戶當由本府處分。(二)六十三戶房屋
依第三次標售底價計算，扣除六十八戶標售底價總額與復建工程款之差額以同額戶數
抵繳本府，其餘房屋概由富信公司承受以抵銷工程款。(三)六十三戶中屬本府部分暨五
戶擔保品辦理公開標售所得價款用以退還地下一樓原規劃停車位違法出售二十戶已繳
磊磊公司款及富信公司之復建費。(四)六十三戶房屋中富信公司已裝潢之房屋由該公司
優先承受。有富信公司陳情案件紀錄可證，由上開紀錄可知當天之結論，乃富信公司
將承受之五戶交由被上訴人處分，而其餘六十三戶房屋依第三次標售底價計算，扣除
六十八戶標售底價總額與復建工程款之差額以「同額戶數」抵繳被上訴人，即迄該日
之前，富信公司承受六十八戶之問題，及上訴人於訂定三次公開標售底價時，未將二
十戶違規出售停車位之分擔額列入公開標售底價內之問題，均未獲解決，應堪認定。
是被上訴人辯稱：上訴人於八十四年四月二十七日之前，並未完成被上訴人委託之工
作等語，應屬可採。綜上所述，上訴人主張為不可採，被上訴人抗辯為可取。從而，
上訴人本於承攬契約之法律關係，請求上訴人給付一百八十三萬二千三百元，及自起
訴狀繕本送達翌日（即八十六年八月三十日）起至清償日止，按週年利率百分之五計
算之利息，不應准許等詞，爰維持第一審所為上訴人敗訴之判決，駁回其上訴。
查八十一年十月三十日在被上訴人之建設局第二會議室所召開、由被上訴人當時之建
設局局長黃昭所主持、上訴人亦出席之「研商七賢大樓屬市府部分之未售戶放棄權
戶標售暨結清總工程款等相關事宜會議」中，曾決議：「本案需辦理標售計七十三戶
，標售採外加算法，每次標售底價之算法，均有包括標售之手續費用。經三次無法完
成標售戶，概由富信公司依第三次標售底價承受。且有關地下一樓原規劃停車場違法
出售之二十戶，該部分之工程費攤入標售戶標售取得，由上訴人與富信公司於結清總
工程費時辦理。」（見第一審卷第九頁、第十頁）。另八十二年十一月二十三日於前
述地點，由黃昭局長所主持、上訴人亦出席之「研商解決富信公司承受七賢大樓六
十八戶房屋產權移轉事宜會議」決議：「被上訴人保證自本會議紀錄於簽陳市長批准
之日起六個月內將該六十八戶之房屋產權核發完畢。富信公司同意於產權移轉完畢前
繳清被上訴人代墊之管理費、房屋稅二百二十一萬六千四百三十九元。富信公司同意
提供六十八戶中五樓以上之房屋五戶供被上訴人擔保，以作為保證替被上訴人解決七
賢大樓地下違規出售停車位二十戶之用。」（見第一審卷第十五頁）。此二次會議，
均未約定標售或承受之費用，應由被上訴人給付上訴人。且被上訴人之建設局市場管
理處曾要求上訴人函報七賢大樓再復建工程款結算書，上訴人於八十四年十一月一日
以（八十四）棟字第○○五號函覆被上訴人，內稱：其餘富信公司承受部分房屋之工
程款，既已由貴處收回處理，其如何結算，與本律師無關，自不便越俎代庖等語（見
第一審卷第一○四頁、第一○五頁）。上訴人既稱富信公司承受之六十八戶與其無關
，不為結算，更無理由向被上訴人請求此部分之費用。況原審亦認定上訴人並未依前
述八十一年十月三十日會議決議，將二十戶違法出售停車位之分擔額列入標售底價內
，而未完成被上訴人委託之工作。原審為上訴人敗訴之判決，經核並無違誤。至於上
訴人於八十七年三月十二日向第一審提出準備書狀主張：上訴人拍賣公告記載「委託
」，是民間通俗之用詞，例如建商將買賣房屋之事交由廣告商承攬，亦稱「委託」，
蓋承攬亦稱廣泛之委託。況即使認非承攬，惟上訴人既受託處理事務，依委任關係，
自亦得請求給付報酬等語。然第一審為確定上訴人上開書狀所載內容，於八十七年五
月七日即行使闡明權，發問上訴人之訴訟代理人該狀是否要追加？如追加為追加何法
律關係？上訴人之訴訟代理人稱係補充法律上之陳述，並稱兩造間所訂之契約，究為
承攬或委任，應由法院依職權認定等語（見第一審卷第一七一、一七二、一七六頁）
。第一審就上訴人之上開主張既已行使闡明權，原審未再闡明，於法並無不可。另上
訴人主張：上訴人未將前開磊磊公司違法出售停車位二十戶應付工程款四百零七萬七
千三百八十四元之分攤額，計算列入公開標售之底價內，係遵照被上訴人之承辦單位
之指示，並非未完成被上訴人委託之工作云云，不論是否可採，核係事實認定之問題
，並非原判決有何違背法令。上訴論旨，徒就原審認定事實及解釋契約之職權行使，
指摘原判決不當，求予廢棄，非有理由。
據上論結，本件上訴為無理由。依民事訴訟法第四百八十一條、第四百四十九條第一
項、第七十八條，判決如主文。
中      華      民      國    九十二    年      四      月    二十五    日
                              最高法院民事第六庭
                                  審判長法官  吳  正  一
                                        法官  劉  福  來
                                        法官  黃  義  豐
                                        法官  顏  南  全
                                        法官  蘇  達  志
      右正本證明與原本無異
                                              書  記  官
中      華      民      國    九十二    年      五      月     十四     日


司法院資訊處製作；財團法人民間司法改革基金會備份。
